臺灣高等法院刑事判決　　　　　　　　 96年度上易字第920號
上　訴　人
即　被　告　未○○
選任辯護人　廖忠信律師
上列上訴人因違反稅捐稽徵法等案件，不服臺灣臺北地方法院95
年度易字第968號，中華民國96年3月21日第一審判決（聲請簡易
判決處刑書案號：臺灣臺北地方法院檢察署95年度偵字第4954號
(原判決誤載為93年度)），提起上訴，本院判決如下：
    主  文
原判決撤銷。
未○○行使從事業務之人，明知為不實之事項，而登載於其業務
上作成之文書，足以生損害於公眾及他人，處有期徒刑陸月，如
易科罰金，以銀元佰元即新臺幣玖佰元折算壹日，減為有期徒
刑月，如易科罰金，以銀元佰元即新臺幣玖佰元折算壹日。
    事  實
一、未○○係代客辦理工商登記及記帳之業者，於民國91年間，
    受辰○○委託辦理辰○○所經營茂威企業社之記帳工作，明
    知茂威企業社員工辰○○、丙○○、壬○○、甲○○、庚○
    ○、辛○○、寅○○、午○○、戌○○、天○○、巳○○、
    戊○○、申○○、地○○、己○○、宇○○、丑○○、酉○
    ○、亥○○、乙○○、子○○、卯○○、陳英誌等共23人（
    聲請簡易判決處刑書誤載為25人），於91年間，均未在虛設
    行號傑尼詩有限公司（下稱傑尼詩公司）工作領取薪資，竟
    基於偽造文書之犯意，於92年1月間某日，在不詳處所虛偽
    製作上開辰○○等23人於91年7月至12月間在傑尼詩公司工
    作領取薪資各新臺幣（下同）19萬元之各類所得扣繳暨免扣
    繳憑單之業務上文書，復將上開薪資所得列為傑尼詩公司營
    業成本，製作傑尼詩公司91年度營利事業所得稅結算申報書
    ，持之向財政部臺北市國稅局申報傑尼詩公司營利事業所得
    稅以行使（此部分並不涉逃漏稅捐，詳後述），足以生損害
    於辰○○等人，及稅捐機關對於課徵稅捐之正確性。
二、案經臺灣臺北地方法院檢察署檢察官自動檢舉偵查起訴。
    理    由
一、證據能力部分：
    下列引用之證據資料，被告於原審及本院對之證據能力並不
    爭執（見原審卷(一)第17頁反面、本院卷第44頁反面至45頁）
    ，僅爭執證明力，而未於言詞辯論終結前聲明異議，依刑事
    訴訟法第159條之5第2項規定，視為已有將該等傳聞證據採
    為證據之同意，本院審酌下列證據資料作成之情況，查無違
    法取證之情形，認應係出於其自由意志，具有可信性，並無
    不適宜作為證據之情形，認具有證據能力。
二、訊據上訴人即被告未○○固坦承為茂威企業社報稅，惟矢口
    否認有偽造文書之犯行，辯稱：傑尼詩公司之資料於91年9
    月間即被負責人丁○○拿走，該公司結算申報書並非其所填
    製申報，對於茂威企業社員工資料為何流出並不知情云云。
    辯護人為被告辯稱：傑尼詩公司於91年9月即移轉給丁○○
    ，癸○○在買了傑尼詩公司過後1、2月，即91年11月左右，
    將傑尼詩公司資料交給陳良民，92年4月才移轉給鄭建明，
    被告若將茂威企業社資料拿給傑尼詩公司申報，一定會被發
    現，且也會發生無法再和茂威企業社合作之情形，被告豈會
    自曝行藏云云。
三、經查：
  (一)本件被虛報薪資者，係茂威企業社之員工，而茂威企業社係
    委託被告記帳，僅被告有茂威公司員工資料等情，業據證人
    即茂威企業社負責人辰○○證述明確（見偵續156卷第23頁
    ）；復有財政部臺北市國稅局94年7月6日財北國稅資字第09
    40248366號函附傑尼詩公司91年度綜合所得稅BAN給付清單
    及各類所得扣繳暨免扣繳憑單、財政部臺北市國稅局松山分
    局95年8月7日財北國稅松山綜所字第0950209292號函附傑尼
    詩公司91年度各類所得扣繳暨免扣繳憑單申請書及所得稅結
    算申報書、財政部臺灣省北區國稅局新店稽徵所96年8月15
    日北區國稅新店二字第0961015274號函附茂威企業社91年度
    「綜合所得稅BAN給付清單」暨「原始人工申報各類所得扣
    繳暨免扣繳憑單申報書」在卷可稽（見偵續156卷第33至35
    頁、第44至54頁、原審卷(一)第30至34頁、本院卷第72至74頁
    ），兩相核對，確有辰○○等23人薪資重複申報之事。而證
    人癸○○復證稱傑尼詩公司係透過被告所購買，而傑尼詩公
    司之帳務均由被告所處理等語（見他7201卷第83頁正、反面
    、他3932卷第24頁），足證被告當係將上開辰○○等23名茂
    威員工薪資申報為傑尼詩公司營業成本之行為人。
  (二)被告雖辯稱傑尼詩公司之資料於91年9月間即被負責人丁○
    ○拿走，該公司結算申報書並非其所填製申報，對於茂威企
    業社員工資料為何流出並不知情云云。惟證人丁○○證述：
    因癸○○信用不好，故以其姓名幫癸○○擔任傑尼詩公司負
    責人，辦理公司登記時，係將身分證及印章交給癸○○及被
    告，並未向被告拿過傑尼詩公司資料，亦未見過傑尼詩公司
    登記其姓名之所有資料等語（見本院卷第100頁、第101頁、
    偵15297卷第9頁）。而證人癸○○亦稱：其借丁○○名義擔
    任傑尼詩公司負責人，公司是向被告買的，資料都放在被告
    處，未用傑尼詩公司名義報過稅等語（見他3932卷第23頁、
    偵續156卷第125頁、偵15285卷第4頁）。參酌被告自承茂威
    企業社員工91年申報薪資資料，會在92年1月份時取得，負
    責人辰○○會寫清單交付，傑尼詩公司負責人91年9月變更
    登記為丁○○，亦是其所辦理等語（見本院卷第101頁正、
    反面）。則被告既為傑尼詩公司辦理負責人變更為丁○○，
    而丁○○與癸○○均未向被告拿取傑尼詩公司資料，則該公
    司資料自應仍置放在被告之處才是。雖證人癸○○稱其購買
    傑尼詩公司後1、2個月後，即將該公司轉賣給陳良民（更名
    陳澤宏、已沒，見原審卷(二)第30頁），並將公司資料託人向
    被告拿取交給陳良民，嗣因丁○○過年後打電話告知公司尚
    未過戶之事，始知陳良民遲未辦理公司負責人更名云云（見
    偵續156卷第125頁），然與被告所稱傑尼詩公司資料係交給
    丁○○等情不合（見本院卷第45頁）。退步言之，縱有陳良
    民受讓傑尼詩公司之事，以被告乃為茂威企業社申報資料之
    持有者，且茂威企業社與傑尼詩公司，一位於臺北縣新店市
    ，另一位臺北市○○○路，二公司分屬不同營業處所，如何
    會有相同資料？況果如被告所陳，其於91年9月份即將傑尼
    詩公司相關資料交付丁○○，衡情亦應僅交付傑尼詩公司之
    資料，豈會將其持有之茂威企業社申報資料一併交付？又如
    何能將92年1月份茂威企業社負責人辰○○才交付給被告之
    申報資料，於91年9月份一併交給丁○○？顯見被告不僅保
    有傑尼詩公司資料，且於92年辦理茂威企業社相關申報事務
    時，併將其持有之茂威企業社員工薪資資料虛偽記載於傑尼
    詩公司報稅資料上，堪可認定。另參酌被告於檢察事務官前
    供述時，甚一度否認為傑尼詩公司辦理變更負責人為丁○○
    之事，且否認認識癸○○（見他3932卷第25至36頁），則被
    告意在卸責甚明，故被告前述所辯，均為推諉之詞，不足採
    信。另參酌證人癸○○證述對於傑尼詩公司營業所得稅由誰
    申報一事並不知情（見偵15285卷第7頁），且復據財政部臺
    北市國稅局松山分局96年8月20日函，亦無法查知傑尼詩公
    司辦理91年度申報係何人送件（見本院卷第75頁），則此部
    分亦無法為有利於被告之認定。至被告於本院聲請傳喚證人
    癸○○，欲查證癸○○是否有收受傑尼詩公司帳務及登記資
    料（見本院卷第45頁），經本院審理期日傳喚未到，惟癸○
    ○業於被告前、檢察事務官詢問時證述明確，且本案待證事
    實已臻明瞭無再調查之必要，故不再傳訊，併此敘明。
  (三)綜上所述，本件事證明確，被告犯行洵堪認定，應予論科。
四、被告行為後，刑法第216條之行使刑法第215條之業務上文書
    罪，法條固未修正，其法定刑罰金刑部分，依刑法施行法第
    1條之1規定，雖改以新台幣為罰金之單位並提高30倍，惟因
    修正前之罰金單位為銀元，與新台幣之折算比例為3比1，又
    因前刑法分則有關條文罰金之倍數亦經修正前罰金罰鍰提高
    標準條例提高為10倍，就罰金之最高額而言，實與修正前罰
    金之最高額相同，惟罰金之最低額部分，因刑法第33條第5
    款亦於95年7月1日修正施行，罰金最低額亦提高為新台幣10
    00元以上，並以百元為單位，因而以修正前之規定較有利於
    被告。按營利事業填報扣繳憑單，乃附隨其業務而製作，為
    業務上所掌文書，此種扣繳憑單內容如有不實，而足生損害
    於稅捐稽徵之正確性或他人，即係犯業務上登載不實文書之
    罪名（最高法院70年度第9次刑事庭會議決議參照）。是核
    被告所為，係犯刑法第216條之行使刑法第215條之業務上登
    載不實文書罪。被告登載不實之事項於其業務上作成之文書
    復持之行使，其登載不實之事項於業務上作成之文書之低度
    行為為高度之行使行為所吸收，不另論罪。被告上開犯罪時
    間在96 年4月24日以前，其所犯之罪合於中華民國96年罪犯
    減刑條例第2條第1項第3款之規定，應予減其宣告刑2分之1
    。
五、原審以被告事證明確，予以論罪科刑，固非無見，惟中華民
    國96年罪犯減刑條例業於96年7月4日修正公布，並於同年月
    16日施行，被告所犯，合於該減刑條例之規定，原審未及審
    酌，尚有未洽。被告上訴否認犯行，雖無理由，為原判決既
    有前揭可議之處，自屬無可維持，應由本院予以撤銷改判。
    爰審酌被告犯罪之手段及犯罪所生之損害等一切情狀，量處
    如主文第二項所示之刑。另95年7月1日修正公布施行之刑法
    第41條易科罰金之規定，刪除「因身體、教育、職業、家庭
    之關係或其他正當事由，執行顯有困難者」之要件，並將易
    科罰金之折算標準，由原配合罰金罰鍰提高標準條例第2條
    規定之銀元100元至銀元300元折算1日，提高為新臺幣1千元
    、2千元或3千元折算1日，比較新舊法結果，自以修正前之
    規定有利於被告，爰依修正前刑法第41條第1項前段規定，
    就本院所量處被告之刑，定其易科罰金之折算標準。再依中
    華民國96年罪犯減刑條例減輕其宣告刑2分之1。
六、公訴意旨另以：被告有行使上開不實業務文書之時，尚同時
    有幫助傑尼詩公司逃漏稅達1,092,500元（見原審卷(二)第17
    頁反面），因認被告此部分另違反稅捐稽徵法第43條幫助他
    人逃漏稅捐罪云云。
七、檢察官認被告涉犯幫助他人逃漏稅捐罪嫌，無非係以被告將
    上開被害人辰○○等人之不實薪資所得列為傑尼詩公司之營
    業成本，藉以抵扣傑尼詩公司營利事業所得稅等為據。惟按
    稅捐稽徵法第43條幫助同法第41條之逃漏稅捐罪，既然係以
    納稅義務人有「逃漏稅捐」之行為為其構成要件，則若納稅
    義務人經核定結果，並無逃漏稅捐之情，行為人自不該當於
    稅捐稽徵法第43條之罪。覆據財政部臺北市國稅局松山分局
    ：經剔除被虛報之被害人己○○等人薪資所得後（即前述被
    告構成行使業務登載不實文書部分），傑尼詩公司之所得額
    仍小於原核定課稅所得額等情，有該分局95年7月11日財北
    國稅松山營所字第0950018344號函附在卷（見原審卷(一)第24
    頁）。而經原審以公務電話向該分局承辦人員確認結果，亦
    同認傑尼詩公司縱有虛報薪資所得之情，其應補稅額為0元
    （見原審卷(一)第26頁）。是依卷內證據所示，傑尼詩公司並
    無因此而有逃漏稅之情。則傑尼詩公司既無逃漏稅之情，則
     正犯未構成犯罪，被告自無從成立稅捐稽徵法第43條幫助
    同法第41條之逃漏稅捐罪，此部分即應為利於被告之認定。
    又該部分倘成立犯罪，與被告前揭有罪部分，當有想像競合
    犯之裁判上一罪關係，爰不另為無罪之諭知，附此敘明。
據上論斷，應依刑事訴訟法第369條第1項前段、第364條、第299
條第1項前段、刑法第2條第1項前段、第216條、第215條、修正
前刑法第41條第1項前段、刑法施行法第1條之1、修正前罰金罰
鍰提高標準條例第2條、現行法規所定貨幣單位折算新臺幣條例
第2條、中華民國96年罪犯減刑條例第2條第1項第3款、第7條，
判決如主文。
本案經檢察官黃柏齡到庭執行職務。
中　　華　　民　　國　　96　　年　　10　　月　　4 　　日
　　　　　　　　　刑事第十九庭  審判長法　官　黃金富
　　　　　　　　　　　　　　　　　　  法　官  洪昌宏
　　　　　　　　　　　　　　　　　　  法　官  魏新國
以上正本證明與原本無異。
不得上訴。
                                      書記官　陳玉珍
中　　華　　民　　國　　96　　年　　10　　月　　4 　　日
附錄：本案論罪科刑法條全文
中華民國刑法第216條：
行使第210條至第215條之文書者，依偽造、變造文書或登載不實
事項或使登載不實事項之規定處斷。
中華民國刑法第215條：
從事業務之人，明知為不實之事項，而登載於其業務上作成之文
書，足以生損害於公眾或他人者，處3年以下有期徒刑、拘役或5
百元以下罰金。
